【裁判字號】    97,訴,1836
【裁判日期】    980119
【裁判案由】    分配表異議之訴
【裁判全文】
臺灣高雄地方法院民事判決              97年度訴字第1836號
原      告  統合營造有限公司
法定代理人  甲○○
訴訟代理人  朱立人律師
複代理人    李玲玲律師
被      告  合建營造有限公司
法定代理人  丁○○
訴訟代理人  陳妙泉律師
被      告  丙○○
訴訟代理人  方春意律師
複代理人    蔡建賢律師
當事人間分配表異議之訴事件，本院於民國98年1 月5 日言詞辯
論終結，判決如下：
  主  文
確認被告丙○○對被告合建營造有限公司如附表所示面額新台幣
參佰伍拾萬元本票債權不存在。
台灣台南地方法院九十六年度執字第六０四一五號強制執行事件
，於民國九十七年三月二十日所製作分配表次序3 、被告丙○○
併案執行費新台幣貳萬捌仟元，次序9 、普通債權票款新台幣參
佰伍拾萬元及利息新台幣玖拾壹萬貳仟捌佰肆拾柒元，應予剔除
，不列入分配。
訴訟費用由被告負擔。
  事實及理由
一、原告起訴主張：其於民國96年8 月30日以本院所核發94年度
    執字第21290 號債權憑證聲請對被告合建營造有限公司（下
    稱合建公司）強制執行，執行標的為被告合建公司對訴外人
    南部科學工業園區管理局之保固金債權（下稱系爭保固金債
    權），經臺灣台南地方法院以96年度執字第60415 號強制執
    行事件（下稱系爭強制執行事件）受理。詎被告丙○○明知
    與被告合建公司間並無借貸關係存在，為免原告公司就系爭
    保固金債權強制執行而受償，竟與被告合建公司虛構不實債
    權，持被告合建公司所交付，而由被告合建公司於91年11月
    1 日簽發、票載金額新台幣（下同）3,500,000 元、到期日
    92年10月31日之如附表所示本票（票號540995，下稱系爭本
    票），向本院聲請裁定准予強制執行獲准（本院94年度票字
    第18636 號，下稱系爭本票裁定），並於系爭本票裁定確定
    後，持以就系爭保固金債權聲請強制執行，經併入系爭強制
    執行事件一併執行。惟被告丙○○所開設之禮頓企業有限公
    司登記營業址設於高雄市○○區○○路278 之1 號，而被告
    合建公司之法定代理人丁○○及實際負責人乙○○（丁○○
    之夫）亦均設籍在被告丙○○所經營之禮頓企業有限公司上
    址，顯見被告間關係密切，確有串謀製造假債權之嫌。而被
    告丙○○對被告合建公司之系爭本票債權既不存在，即無參
    與分配之權利，經原告對被告丙○○參與分配之本院94年票
    字第18636 號本票裁定執行名義所載系爭本票債權聲明異議
    ，被告丙○○就原告之異議聲明為反對之陳述，原告自有訴
    請確認系爭本票債權不存在之必要，且依強制執行法第41條
    規定提起分配表異議之訴，請求將系爭強制執行事件分配表
    中有關被告丙○○執行費用、系爭本票債權暨利息予以剔除
    。並聲明：(一)確認被告丙○○對被告合建公司之系爭本票債
    權不存在。(二)系爭強制執行事件於97年3 月20日製作之分配
    表所列次序3 被告丙○○併案執行費28,000元、次序9 被告
    丙○○普通債權3,500,000 元暨918,247 元利息債權應予剔
    除。
二、被告則均以：被告丙○○於77年間經營基福木業有限公司時
    ，即以高雄市○○區○○路278 之1 號為公司址及展示門市
    ，嗣基福木業有限公司停業後，再設立禮頓企業有限公司並
    以上開地址為公司登記地址，並無違背常理之處。又被告丙○○與被告合建公司實際負責人乙○○乃近30年之好友，與
    乙○○、丁○○夫妻所經營之被告合建公司有金錢往來，並
    無可議之處，且乙○○自90年5 、6 月間起，以被告合建公
    司需短期資金為由陸續向被告丙○○借款多次，並交付被告
    合建公司所簽發、發票日分別為91年4 月底至5 月初、票載
    金額共計3,000,000 元之支票3 紙與被告丙○○，嗣因乙○○遭收押，丁○○為免被告合建公司財務雪上加霜，要求被
    告丙○○暫勿兌領上開支票，乙○○於交保後復向被告丙○○借款500,000 至600,000 元，雙方最後以3,500,000 元結
    算，而由被告合建公司簽發面額3,500,000 元之系爭本票交
    與被告丙○○，故系爭本票債權並非不實債權。另乙○○係
    因涉嫌刑事案件，為免子女知情後擔心，乃將戶籍遷至高雄
    市○○區○○路278 之1 號，被告合建公司法定代理人丁○○則係因高雄市市○○路之住所遭法院查封，遂將戶籍遷至
    上開地址，其二人遷移處所純屬個人因素等語，資為抗辯，
    並聲明請求駁回原告之訴。
三、兩造不爭執事項如下：
  (一)被告丙○○於94年間，持被告合建公司於91年11月1 日簽發
    、票載金額350 萬元、到期日92年10月31日之本票（票號54
    0995，下稱系爭本票）向本院聲請裁定准予強制執行，經本
    院於94年9 月21日以94年度票字第18636 號裁定（下稱系爭
    本票裁定）准許在案，此經本院調取系爭本票裁定卷宗查閱
    屬實。
  (二)被告丙○○於95年間，以系爭本票裁定為執行名義，聲請對
    被告合建公司為強制執行，經臺灣台南地方法院以95年度執
    字第25260 號事件受理，並核發執行命令扣押被告合建公司
    對訴外人南部科學工業園區管理局之保固金債權，嗣再核發
    執行命令准許被告丙○○於96年9 月5 日保固期滿後，經南
    部科學工業園區管理局陳明有保固金餘款得返還被告合建公
    司時，向南區科學工業園區管理局收取被告合建公司得領回
    之保固金餘額，南區科學工業園區管理局對上開收取命令聲
    明異議，被告丙○○未提起訴訟，臺灣台南地方法院執行處
    乃撤銷上開執行命令，並核發95年12 月7日南院慧95執乾字
    第25260 號債權憑證予被告丙○○，此經本院調取臺灣台南
    地方法院95年度執字第25260 號強制執行事件卷宗查閱屬實
    。
  (三)原告於96年8 月30日以本院所核發94年度執字第21290 號債
    權憑證聲請對被告合建公司強制執行，執行標的為被告合建
    公司對南部科學工業園區管理局之保固金債權，經臺灣台南
    地方法院以系爭強制執行事件受理，被告丙○○於96年12月
    12日持上開債權憑證聲請對被告合建公司強制執行，經臺灣
    台南地方法院將之併入系爭強制執行事件執行，並於97年3
    月20日製作分配表，將被告丙○○之併案執行費28,000元列
    為次序3 之優先債權全數予以受償，另將系爭本票債權3,50
    0,000 元暨918,247 元利息債權列為次序9 之普通債權，而
    分配996,447 元予被告丙○○。原告於97年3 月26日收受該
    分配表後，已於同年4 月3 日對被告丙○○受分配部分提出
    異議，被告丙○○則就原告之異議聲明為反對之陳述，原告
    遂於同年4 月21日提起本件訴訟。
四、原告主張被告丙○○對被告合建公司之系爭本票債權不存在
    ，被告丙○○不得以系爭本票債權參與分配等情，為被告以
    前開情詞否認。是本件爭點為：(一)原告提起本件確認之訴有
    無即受確認判決之法律上利益？(二)原告主張被告間就系爭本
    票債權不存在，應由何造負舉證之責？(三)被告間有無系爭本
    票債權之基礎原因關係存在？(四)被告丙○○得否以系爭本票
    債權參與分配？
五、按確認法律關係之訴，非原告有即受確認判決之法律上利益
    者，不得提起之，民事訴訟法第247 條第1 項定有明文。而
    所謂有即受確認判決之法律上利益，係指法律關係之存否不
    明確，原告主觀上認其在法律上之地位有不安之狀態存在，
    且此種不安之狀態，能以確認判決將之除去者而言，故確認
    法律關係成立或不成立之訴，苟具備前開要件，即得謂有即
    受確認判決之法律上利益，縱其所求確認者為他人間之法律
    關係，亦非不得提起（最高法院42年台上字第1031號、52年
    台上字第1237號、52年台上字第1240號判例參照）。本件原
    告主張被告間並無系爭本票債權之存在，被告丙○○不得參
    與分配等語，為被告所否認，則被告丙○○對被告合建公司
    是否有系爭本票債權存在，已影響原告之權益，致原告在法
    律上之地位及權利有不安之狀態存在，而此種狀態得以本件
    確認判決予以除去，揆諸上開說明，原告提起本件確認之訴
    即有受確認判決之法律上利益，先予敘明。
六、原告主張被告間就系爭本票債權不存在，應由何造負舉證之
    責？
    按確認法律關係不成立之訴，原告如僅否認被告於訴訟前所
    主張法律關係成立原因之事實，以求法律關係不成立之確認
    ，應由被告就法律關係成立原因之事實，負舉證之責（最高
    法院20年上字第709 號判例參照）；確認法律關係不存在之
    訴，如被告主張其法律關係存在時，應由被告負舉證責任（
    最高法院42年台上字第170 號判例參照）。準此，於第三人
    對執票人及本票發票人提起確認本票債權不存在之訴，並提
    出基礎原因關係不存在之抗辯，揆諸前揭判例要旨所示，自
    應由執票人及本票發票人就本票債權存在或其基礎原因關係
    存在之積極事實，負舉證責任。查本件原告係以被告丙○○
    聲明參與分配之系爭本票債權不存在，即主張被告間並無3,
    500,000 元債權債務關係存在，被告丙○○不得參與分配等
    情，被告則以被告丙○○確有借款與被告合建公司等語置辯
    ，依上開說明，自應由被告就系爭本票債權之基礎原因關係
    ，即被告間有3,500,000 元消費借貸法律關係之積極事實負
    舉證之責。被告抗辯應由原告負舉證之責，與舉證責任分配
    之原則有違，並不可採。
七、系爭本票債權是否存在？被告丙○○得否以系爭本票債權參
    與分配？
    被告丙○○主張其借款3,500,000 元與被告合建公司，被告
    合建公司因而簽發系爭本票交付被告丙○○云云，固有系爭
    本票1 紙及系爭本票裁定（附於本院94年度票字第18636 號
    卷內）為證。然查證人乙○○即被告合建公司法定代理人丁○○之配偶業已證稱：伊係被告合建公司之實際負責人，被
    告合建公司自90年起至95年1 月解散時之公司帳冊伊都有看
    過，但合建公司之帳冊資料只是做到91、92年左右，之後合
    建公司就沒在作帳，而被告丙○○借錢給被告合建公司，合
    建公司之帳冊及資產負債表中都沒有記載，且這些借錢資料
    在國稅局也沒得查，因為這是伊與被告丙○○私人間的借款
    ，而以合建公司名義向丙○○借的等語在卷（本院卷第69頁
    ）；且據被告所稱：乙○○自90年5 、6 月間起，以被告合
    建公司需短期資金為由陸續向被告丙○○借款多次，並交付
    被告合建公司所簽發、發票日分別為91年4 月底至5 月初、
    票載金額共計3,000,000 元之支票3 紙與被告丙○○，嗣因
    乙○○遭收押，丁○○為免被告合建公司財務雪上加霜，要
    求被告丙○○暫勿兌領上開支票，乙○○於交保後復向被告
    丙○○借款500,000 至600,000 元，雙方最後以3,500,000
    元結算，而由被告合建公司簽發面額3,500,000 元之系爭本
    票交與被告丙○○等語（本院卷第14、23頁），本院於97年
    12月16日函請被告補正90、91年間被告合建公司向被告丙○○借款所開立之支票，及提出被告間資金往來（如帳戶明細
    ）之證明（本院卷第5 頁），均經被告具狀陳稱無借貸及資
    金往來之書面資料及前揭所指發票日分別為91年4 月底至5
    月初之支票可提供，此有被告合建公司97年12月26日陳報狀
    （本院卷第65頁）、被告丙○○97年12月26日陳報狀（本院
    卷第66頁）附卷可稽；另本院命請被告合建公司提出90、91
    年間之公司帳冊暨資產負債表（本院卷第68頁背面），據被
    告合建公司訴訟代理人稱：無法提出上揭資料等語（本院卷
    第68頁背面），而證人乙○○即被告合建公司實際負責人證
    稱：合建公司於91年11月1 日擔任系爭本票發票人，而對被
    告丙○○之350 萬元借款債務，沒有記載在合建公司之會計
    帳冊、資產負債表中等語（本院卷第69頁背面），嗣經被告
    合建公司當庭捨棄向高雄市國稅局函調合建公司91、92年度
    會計帳冊、資產負債表之調查證據方法（本院卷第70頁）。
    則依前揭證人乙○○所述，其與被告丙○○間既以被告合建
    公司名義而實為私人借貸，又被告合建公司亦無法舉證其向
    被告丙○○借款或被告丙○○有交付系爭本票債權金額與被
    告合建公司之情事，難認被告就渠等間有3,500,000 元消費
    借貸法律關係存在之事實盡舉證責任，揆諸前開說明，被告
    抗辯渠等間有系爭本票之基礎原因關係存在，即無可採。從
    而，原告主張因被告間並無3,500,000 元消費借貸基礎法律
    關係存在，故被告丙○○對被告合建公司之系爭本票債權不
    存在，不得於系爭強制執行事件參與分配，即屬有據。
八、綜上所述，被告未就系爭本票基礎原因關係存在之事實負舉
    證責任，從而，原告訴請確認被告丙○○對被告合建公司之
    系爭本票債權不存在，及依強制執行法第41條第1 項規定提
    起分配表異議之訴，請求將系爭強制執行事件於97年3 月20
    日製作之分配表所列次序3 被告丙○○併案執行費28,000元
    、次序9 被告丙○○普通債權（即系爭本票債權）3,500,00
    0 元暨918,247 元利息債權應予剔除，不列入分配，均為有
    理由，應予准許。
九、本件事證已臻明確，兩造其餘陳述及攻擊防禦方法，經本院
    審酌後認與判決結果無影響，爰不再予贅述，併予敘明。
十、據上論結，本件原告之訴為有理由，依民事訴訟法第78條、
    第85條第1 項前段，判決如主文。
中    華    民    國    98    年    1     月    19    日
                  民事第一庭  法  官  郭瓊徽
上為正本，係依原本作成。
如不服本判決，應於送達後20日內，向本院提出上訴狀並表明上
訴理由，如於本判決宣示後送達前提起上訴者，應於判決送達後
10日內補提上訴理由書（須附繕本）。
中    華    民    國    98    年    1     月    19    日
                              書記官  簡文清
附表
┌────┬────┬────┬──────┬─────┬──────┬──────┐
│票號    │發票日  │到期日  │本票金額    │指定受款人│發票人      │備註        │
├────┼────┼────┼──────┼─────┼──────┼──────┤
│CH540995│91.11.1 │92.10.31│3,500,000元 │丙○○    │合建公司    │附於本院94年│
│        │        │        │            │          │            │度票字第1863│
│        │        │        │            │          │            │6 號卷      │
└────┴────┴────┴──────┴─────┴──────┴──────┘


司法院資訊處製作；財團法人民間司法改革基金會備份。
